臺灣澎湖地方法院民事判決　九十二年度簡上字第八號
　　上　訴　人　甲○○
　　被　上訴人　乙○○
右當事人間請求返還不當得利事件，上訴人對於中華民國九十二年四月二日本院馬公
簡易庭九十二年度馬簡字第一號第一審判決提起上訴，本院判決如左：
    主  文
上訴駁回。
第二審訴訟費用由上訴人負擔。
   事   實
甲、上訴人方面：
一、聲明：（一）原判決廢棄。（二）被上訴人應給付上訴人新台幣二十三萬五千元
    及自起訴狀繕本送達翌日起至清償日止，按年息百分之五計算之利息。
二、陳述：除與原審判決書所載者相同茲予引用外，補稱：
（一）查現今社會上一般婚姻仲介機構所規劃之行程可分為兩類，一為旅遊兼相親團
      ，此類事前只收取旅遊團費，若於越南相親成功後才開始計算之後訂婚及結婚
      之費用，若相親不成功則不另收取任何相親費用；另一類為專門相親團，此類
      通常兩造事前皆會簽下合約，合約內容皆以包辦當事人搭機至越南相親、結婚
      及新娘來台之所有相關事宜，且此類所開出之內容皆保證包辦當事人一定可以
      娶得越南新娘回台灣，若結婚後越南女子不來台履行同居義務，在確定該女子
      不能來台時，應給當事人另換一位新娘並不得收取結婚費此類包辦費用之給付
      一般皆為分期付款，共分三至四次付清所有款項，且此類行程介紹所通常皆會
      向當事人保證絕不必再額外付費。雖針對此類營利之婚姻仲介機構，內政部研
      擬定「婚姻仲介管理條例」，將開放商業登記，由經濟部受理商業登記，目的
      事業主管機關為內政部，然皆在考慮草擬中，尚未付諸實行，但由此已可窺見
      此類問題之重要性及在現今社會之普遍性。雖此類婚姻仲介兩造所訂之契約外
      觀上似具有婚姻居間之性質，與重在工作完成之承攬契約性質不盡相同，然依
      現今一般社會上對此類婚姻仲介之認知及作法，皆係交一筆錢然後該介紹所將
      包辦所有事務，亦即包辦當事人一定可以娶的到老婆，若去一次越南沒有中意
      的心上人，並非如原審判決所指可不限次數往返越南相親，而係另行安排看照
      片或錄相至男方看中為止，反之則退費；可知此類契約依社會上通念皆重在工
      作完成及一定娶的到老婆，故契約性質應仍論以承攬契約較為妥當。本件原係
      一起普通跨國婚姻仲介之事件，初期看來兩造間之交易與一般專門相親團並無
      任何不同，皆係訂下合約書，被上訴人帶上訴人之子即訴外人楊有進至越南相
      親、訂婚，依通常程序接下來被上訴人即應開始安排新娘來台事宜，詎料被上
      訴人卻於楊有進與新娘已訂婚完成回國後，向上訴人表示仍須再支付十四萬元
      方可將越南女子娶進門，與被上訴人先前所說的完全不合。
（二）被上訴人係「中越婚姻服務處」之負責人，其常在有線電視台中為其服務處打
      廣告，亦拍成錄影帶予其客戶，其內容皆係在說明其為客戶介紹越南新娘之注
      意事項，被上訴人於錄影帶中清楚說明第一次帶男方至越南相親定婚後，須間
      隔約五十天之工作天辦理女方相關證件，五十天後第二次帶男方至越南與女方
      結婚，此次再隔十五天後女方即可來台與男方團聚，此期間男方只須繳交二十
      五萬元及準備給女方結婚時之戒指首飾部分，其他所有事皆不用管，全由被上
      訴人全權負責，絕不會多收男方任何款項，被上訴人一直於影帶中強調伊會「
      包辦」所有事項，二十五萬就是二十五萬，連十塊錢都不會多收，請當事人放
      心。且其說明付款方式採分期付款，第一次於機場時付二萬元機票錢，至越南
      若有合適對象再拿三千五百元美金給被上訴人去辦理女方之證件，此二筆款項
      皆包含在被上訴人所稱之「二十五萬元」中，其後再慢慢付清其餘款項，家屬
      若要同行一人加收二萬元，包吃包住。被上訴人還表示不管男方住在哪裡，住
      北部或南部或是離島地區，皆在其服務範圍之內，且有專人接送到府，請當事
      人相信他，他們配對的成功率是百分之百‧‧‧‧等等，被上訴人於影帶中一
      再強調，只要二十五萬由頭包到尾，包到新娘來台，且螢幕畫面兩側則一直出
      現「中越婚姻服務處」及「越南新娘２５萬包辦」之標語，被上訴人種種所為
      皆會造成當事人相信真的只要交二十五萬就可以全部都處理完美而與被上訴人
      訂約。本件上訴人係經由友人介紹，再看了被上訴人所拍之影帶後因相信被上
      訴人所述始與其簽約，且被上訴人於影帶中明明強調二十五萬元包辦，但卻跟
      上訴人要價二十八萬元，且被上訴人明知上訴人夫婦欲與其子楊有進同行，為
      何不事先如其於影帶中所述，向上訴人夫婦收款四萬元，而於事後一口氣要價
      十四萬元，而要求之十四萬原因被上訴人竟列舉出如：「被告（即被上訴人）
      曾額外支付原告（即上訴人）及其妻去越南一次，及新郎多去越南一次之來回
      機票錢，每人次一萬四千元，計四萬二仟元；上述三人次去越南多花之簽證費
      三千五百元；楊有進在越南時之借款美金九百元；楊有進往返馬公及高雄之機
      票錢四千三百元、楊有進在高雄之住宿費二千元，及預備帶楊有進第四次去越
      南時往返馬公高雄之交通費、在越南之支出‧‧‧‧」之種種瑣碎款項，與被
      上訴人先前所述完全不合。如被上訴人曾說家屬同行一人只收二萬元，後又說
      一人是一萬四千元，還要加簽證費；還有如被上訴人曾說不管當事人住在哪裡
      皆有服務且有專車接送，代表此亦包含在整個服務範圍內，事後又跟上訴人要
      求訴外人楊有進往返馬公高雄之機票錢及在高雄之住宿費‧‧等等，在在顯示
      被上訴人所述前後不一，被上訴人根本未將契約內容明確交代，僅僅胡亂開價
      向上訴人要錢。依兩造契約約定包辦之費用為二十八萬，可知被上訴人既開出
      此筆金額，其必定早已將所有事項所需加上被上訴人之公司所收取之仲介手續
      費用一併包含計算其中，且被上訴人向一般客戶收取二十五萬，卻向上訴人收
      取二十八萬，已經超收三萬；又觀現今一般此類婚姻介紹所包辦之費用市價約
      從十八萬至二十八萬不等，更低則甚至有十二萬元之價碼，此類仲介業者所抽
      取之巨額利潤實不難想像，事實上辦理越南新娘來台之相關費用根本只佔所收
      團費之一小部份而已，其餘皆被仲介業者分紅所瓜分掉。被上訴人向上訴人所
      收取之二十八萬元在同行中已屬高價位，而今竟抗辯因上訴人尚未支付尾款四
      萬五千元（即被上訴人擬支付越南方面仲介費、越南新娘返台之手續費、交通
      費之款項）予被上訴人，以致於無法辦理越南新娘來台事宜，實為一派胡言，
      不足採信。
（三）按民法第一百四十八條第二項規定：「行使權利，履行義務，應依誠實及信用
      方法。」此即為民法上之誠信原則乃斟酌事件之特別情形，衡量雙方當事人彼
      此之利益，使其法律關係臻於公平妥當之一種法律原則（八十二年度台上字第
      一六五四號判決），亦為契約行使之最高原則。因契約互付債務者，於他方當
      事人未為對待給付前，得拒絕自己之給付，民法第二百六十四條第一項前段固
      有明文，然同條第二項亦明定：「他方當事人以為部分之給付時，依其情形，
      如拒絕自己之給付有違背誠實及信用方法者，不得拒絕自己之給付。」本件上
      訴人已給付被上訴人二十八萬元中之二十三萬五千元，依兩造契約約定及一般
      社會上此類婚姻仲介性質，被上訴人應依誠實及信用方法行使權利及履行義務
      ，故依民法第一百四十八條第二項、第二百六十四條第二項，被上訴人不得拒
      絕自己之給付，即被上訴人自不得以上訴人尚未支付尾款四萬五千元抗辯其因
      此無法辦理越南新娘來台事宜。又若被上訴人最終仍無法安排該名越南新娘來
      台，依民法第二百二十六條第一項、第二百十三條之規定：「因可規責於債務
      人之事由，致給付不能者債權人得請求賠償損害。」「負損害賠償責任者，除
      法律另有規定或契約另有訂定者外，應回復他方損害發生前之原狀。因回復原
      狀而應給付金錢者，自損害發生時起，加給利息。」本件上訴人之子即訴外人
      楊有進雖已和越南新娘在越南相親及訂婚，然此類婚姻仲介之最終目的係為娶
      得越南新娘來台，本件被上訴人既無法安排越南新娘來台，即屬因可歸責於債
      務人之事由而給付不能，債權人即上訴人得請求損害賠償，請求被上訴人回復
      原狀即返還上訴人先前支付之二十三萬五千元及自損害發生時起加給之利息。
      詎原審不查，竟將上訴人之訴駁回，為此提起本件上訴，請求將原判決廢棄，
      另行改判如訴之聲明第二項所示。
三、證據：除援用原審所提出證據外，另請求再傳訊證人楊銀杏、楊有龍、林榮吉，
    並聲請勘驗錄影帶。
乙、被上訴人方面：
一、聲明：如主文所示。
二、陳述：除與原判決記載相同者，茲引用之外，補稱：
（一）本件兩造契約內容係包含新郎高雄→越南來回機票兩趟，新娘自越南到台灣之
      機票一趟，及相關簽證、翻譯、禮物、拍照、攝影、筵席、化妝、越南住宿等
      項，並不包括新郎馬公→高雄的機票費及高雄的住宿費，亦不包括新郎親友的
      來回機票以及在越南的食宿，若要親友陪同，每人需酌收一萬四千元。根據正
      常的程序，新郎只需去越南兩次，第一次相親並辦理結婚宴客，第二次去簽結
      婚證書，越南方面的規定，是要在結婚兩個月之後才可以簽結婚證書，不能馬
      上簽。他們第一次去的時候，除了上訴人之子以外，上訴人夫妻以及上訴人親
      戚楊銀杏都一起去，被上訴人出發前即表明楊銀杏的機票錢是被上訴人招待，
      若此次結婚有成功的話，機票錢要招待上訴人，但他們第一次娶只待了一天，
      買一個戒指給新娘帶，並沒有結婚請客，這樣不算成功，所以上訴人的部分被
      上訴人就不願給付。且上訴人在第一次前往之前並未先付給被上訴人仲介費用
      ，所有來回機票、食宿費用都是由被上訴人給付，第二次被上訴人帶同上訴人
      之子楊有進前往越南時，亦只拿三萬元給被上訴人，故無法辦理結婚請客，只
      夠作飛機及與新娘面談，到了第三次去之前，才交給被上訴人十五萬元，始足
      夠辦理結婚宴客。因為還要再去一次簽結婚證書，所以被上訴人需帶上訴人之
      子楊有進再去越南一趟，上訴人不僅尚積欠尾款四萬五千元，還積欠三個人次
      的機票錢（上訴人夫妻、楊有進）、簽證費用三千五百元，以及楊有進第二、
      三次去越南分別向被上訴人借款三百美金、六百美金，以及楊有進往返馬公→
      高雄之機票錢四千三百元、楊有進在高雄之住宿費二千元、及預備帶楊有進第
      四次去越南時往返馬公高雄之交通費、在越南之支出，總計九萬五千元，所以
      才要求上訴人再給被上訴人十四萬元，被上訴人始能將新娘帶回。
（二）上訴人前後確實已付了二十三萬五千元，但是上開款項已全部支付上訴人一家
      人先後多次來往台灣→越南的機票、食宿費用，尾款四萬五千元係要付給越南
      的仲介人、支付越南新娘來台的手續費及交通費，上訴人不願支付這筆尾款，
      又不願清償先前積欠被上訴人的款項，導致被上訴人無足夠資金前往越南將新
      娘帶回，自屬不可歸責於被上訴人之事由。此事至今已超過兩年，上訴人之子
      楊有進先前所娶的越南新娘已不可能再帶回來，縱使再給付尾款，也來不及。
三、證據：除援用原審之立證方法，另聲請傳訊證人洪建三。
    理      由
甲、兩造爭執要旨：
一、上訴人主張：上訴人於民國九十年五月間，經訴外人楊銀杏介紹，認識以代辦迎
　　娶越南新娘為業之被上訴人。兩造約定，如上訴人支付二十八萬元，則被上訴人
　　可為上訴人之子楊有進包辦迎娶越南新娘返台所有事宜，倘未能迎娶越南新娘返
　　台，則不需支付任何費用，本件上訴人已給付被上訴人二十八萬元中之二十三萬
　　五千元，依兩造契約約定及一般社會上此類婚姻仲介性質，被上訴人自不得以上
　　訴人尚未支付尾款四萬五千元，拒絕辦理越南新娘來台事宜。又若被上訴人至今
　　仍無法安排該名越南新娘來台，依民法第二百二十六條第一項、第二百十三條之
　　規定，屬因可歸責於債務人即被上訴人之事由而給付不能，債權人即上訴人得請
    求損害賠償，請求被上訴人回復原狀即返還上訴人先前支付之二十三萬五千元及
    自損害發生時起加給之利息。詎原審不查，竟將上訴人之訴駁回，為此提起本件
    上訴，請求將原判決廢棄，另行改判如訴之聲明第二項所示。
二、被上訴人抗辯稱：本件兩造契約內容係包含新郎高雄→越南來回機票兩趟，新娘
    自越南到台灣之機票一趟，及相關簽證、翻譯、禮物、拍照、攝影、筵席、化妝
    、越南住宿等項，並不包括新郎馬公→高雄的機票費及高雄的住宿費，亦不包括
    新郎親友的來回機票以及在越南的食宿，若要親友陪同，每人需酌收一萬四千元
    。根據正常的程序，新郎只需去越南兩次，第一次相親並辦理結婚宴客，第二次
    去簽結婚證書。上訴人前後確實已付了二十三萬五千元，但尚未支付四萬五千元
    之尾款，故被上訴人無法繳錢給越南的仲介人、支付越南新娘來台的手續費及交
    通費；且上訴人方面總共去了六個人次，比約定的多出三個人次，每人次以一萬
    四千元計算，共計四萬二千元、簽證費三千五百元、楊有進在高雄之住宿費二千
    元、及預備帶楊有進第四次去越南時往返馬公高雄之交通費、在越南之支出，總
    計九萬五千元，所以才要求上訴人再給被上訴人十四萬元，上訴人既不願繳交尾
    款，又不願清償先前積欠被上訴人的款項，導致被上訴人無足夠資金前往越南將
    新娘帶回，現在事隔多年，被上訴人已無可能將新娘帶來，此係由於上訴人拒付
    尾款所造成，自不能要求被上訴人償還，並請求：駁回上訴人之上訴。
乙、程序事項：
    按訴之變更或追加，非經他造同意者，不得為之。但請求之基礎事實同一者，不
    在此限，民事訴訟法第四百三十六條之一第三項準用同法第四百四十六條第一項
    、第二百五十五條第一項第二款定有明文。本件上訴人原起訴主張之訴訟標的為
    不當得利之法律關係，於提起上訴時，變更其訴訟標的為債務不履行之損害賠償
    請求權，此項變更雖未得被上訴人之同意，然上訴人所請求之基礎事實皆為同一
    ，依前開法條之規定，自得許其變更，此點合先敘明。
丙、得心證之理由：
一、上訴人主張其於民國九十年五月間，與被上訴人約定，以二十八萬元之代價委由
    被上訴人為其子楊有進包辦迎娶越南新娘返台事宜，上訴人已先後給付被上訴人
    二十八萬元中之二十三萬五千元，僅餘尾款四萬五千元尚未給付，惟被上訴人迄
    今仍未將越南新娘帶來台灣等情，業據證人楊銀杏於原審及本院審理時到庭證述
    明確，被上訴人對此事實亦不否認，惟以前揭情詞置辯。經查：
（一）兩造所訂立之契約，乃係現今民間常見的包娶越南新娘之契約，其內容通常包
      括替當事人辦理一切有關來往越南、相親、結婚等手續，使得越南新娘能順利
      來台與當事人同居，故此種契約一方面具有婚姻居間之性質，又兼有承攬及委
      任契約的特性，應可認為係上述三種契約混合的無名契約。因民間承辦此種業
      務的業者甚多，各個契約之約定並不相同，故系爭契約之實質內容及法律關係
      實無法完全參照民法有關居間、委任、承攬的規定，必須視當事人具體的約定
      內容而定之。惟需注意者，此種契約之目的，乃係撮合異國姻緣，是否能成功
      ，均需尊重當事人意願，不能強求，而一般承攬仲介業者，所能提供者，通常
      係代辦準新郎往返越南、準新娘來台之交通、食宿等相關手續，提供準新郎相
      親之機會，及辦理翻譯、相關證件、結婚手續等服務，並對於往返越南的次數
      、人數皆定有限制（通常都只包括新郎來回兩趟之機票），不可能由準新郎方
      面繳交約定的款項之後，可不限次數、人數前往越南相親或挑選新娘，否則承
      辦業者勢必血本無歸、無利可圖，此參諸卷附其他業者的合約書、招攬廣告內
      容，以及一般社會常情自明。
（二）按當事人主張有利於己之事實者，就其事實有舉證之責任，民事訴訟法第二百
      七十七條前段定有明文。兩造就系爭契約的訂立，並未簽訂任何契約，僅以口
      頭約定，現兩造就系爭契約的內容，除以下四點不爭執外：上訴人以二十八
      萬元之代價委由被上訴人辦理娶越南新娘事宜。上訴人方面已前往越南三次
      ，第一次由上訴人夫妻、訴外人楊銀杏陪同上訴人之子楊有進前往，第二、三
      次由被上訴人帶上訴人楊有進之子前往。第一次前往時給新娘帶戒指、第二
      次與新娘面談、第三前往時結婚並請客。上訴人以支付二十三萬五千元；其
      餘有關契約內容是否包含上訴人夫妻及上訴人之子甲○○第一次來往越南的機
      票錢及簽證費、是否包含馬公到高雄的機票費及高雄的住宿費，以及尾款是在
      新娘娶回之前或之後給付等，均有所爭執。上訴人雖舉證人楊銀杏到庭證稱：
      「當時被上訴人說新郎可以去二、三次，但我不清楚每次可以待幾天，當時我
      只知道上訴人說二十八萬元包娶越南新娘，其他的細節不是很清楚」等語，然
      楊女之證詞充其量僅能證明兩造所約定的代價為二十八萬元，對上述有爭執的
      部分仍無法證明；上訴人又提出錄影帶一捲，表示內容係被上訴人用以招攬生
      意所使用之廣告，然於本院準備程序時，又當庭表示上開錄影帶的內容並非被
      上訴人的廣告，而係其自行由第四台的廣告所錄下，故此證據對於上訴人所主
      張的事實亦無法證明。依照前開法律之規定，上訴人對其所主張有利之事實，
      顯未盡舉證之責任。
（三）經本院傳訊證人洪建三，洪某到庭證稱：「被上訴人曾於去年時替我仲介越南
      新娘，費用是二十八萬元，被上訴人帶我去越南兩次，第一次去是挑女孩子，
      如果中意的話，就請客結婚錄影，第二次大約個了二、三個月，再過去簽結婚
      證書，兩次都停留五天，並由被上訴人帶我去，我們約定第一次可以帶一個親
      戚過去，幫我挑選女孩，費用包含再二十八萬元，第二次只有我一個人，如要
      增加親友，需自付費用二萬到二萬五千元，另外馬公往返高雄的機票費用以及
      高雄的住宿費用不包括在二十八萬內，這部分費用由我自行負擔，我第一次去
      之前先付給被上訴人二十萬元，第二次去之前再付八萬元，第二次回來大約一
      星期左右，越南新娘就過來了。按照通常的程序，第二次要去簽結婚證書，再
      把結婚證書帶回台灣，辦理依親手續，到戶政事務所辦理登記後，寄給越南，
      越南才能核發簽證，新娘才會過來。我跟被上訴人並未簽合約書，一開始就講
      好包括三張來回機票及越南的住宿，但餐飲不包括在內，五天之內可以任我自
      己挑選，假如沒有挑中的話，第二次要再前往去挑選，費用需自己負擔」等語
      。按證人洪建三與被上訴人所訂立之包娶越南新娘契約，雖與系爭契約分別為
      不同之契約，然被上訴人平日以仲介為業，有關此種契約之具體內容應不致有
      太大差別，且上訴人方面在簽訂系爭契約後，已先後往返越南六個人次，揆諸
      前開一（一）的說明，若此六個人次的往返機票均包括在二十八萬元之費用內
      ，顯然與社會常情以及一般民間業者的運作情況有違。本院參酌兩造所提出之
      證據、繳交費用之過程，及民間類似契約之內容，認兩造就系爭契約內容有爭
      執的部分，應以被上訴人所辯為可採，即：系爭契約內容並不包含上訴人夫
      妻及上訴人之子甲○○第一次來往越南的機票錢及簽證費。系爭契約內容並
      不包含馬公到高雄的機票費及高雄的住宿費。契約尾款是在新娘娶回之前即
      應給付。
二、按因不可歸責於債務人之事由，致給付不能者，債務人免給付義務，民法第二百
    二十五條第一項固定有明文。如前所述，上訴人雖已支付二十三萬五千元予被上
    訴人，然上訴人方面已先後往返台灣→越南六個人次，訴外人楊有進並往返馬公
    →高雄三個人次，已明顯超出雙方原約定的人次及負擔費用，且上訴人應在越南
    新娘來台前繳清尾款四萬五千元，亦屬兩造事先之約定，是被上訴人抗辯其係因
    上訴人去的人次超過原先約定，且不願繳交尾款，導致被上訴人無足夠資金前往
    越南將新娘帶回等語，應屬有理。而本件契約成立至今已將近三年，被上訴人稱
    因事隔多時，縱使上訴人繳清尾款，亦無法將原來的越南新娘帶回，故本件顯然
    已陷於給付不能，而此給付不能之事由既係可歸責於上訴人之事由所致，依前開
    法條規定，被上訴人免給付義務，上訴人自不得執此請求被上訴人賠償因契約不
    履行所生之損害。是則原審為上訴人敗訴之判決，於法並無違誤，上訴意旨指摘
    原判決不當，求予廢棄改判，為無理由，應予駁回其上訴。
三、結論：本件上訴為無理由，依民事訴訟法第四百三十六條之一第三項、第四百四
    十九條第一項、第七十八條，判決如主文。
中　　　華　　　民　　　國　　九十三　　年　　　四　　　月　　  三十　　日
~B臺灣澎湖地方法院民事庭
~B　　審判長法官　管安露
~B　　法　　　官　陳順輝
~B　　法　　　官　陳介安
右正本係照原本作成。
本件不得上訴。
中　　　華　　　民　　　國　　九十三　　年　　　五　　　月　　　三　　　日
~B　　法院書記官　呂黎明
